臺灣臺南地方法院民事判決　　　　　　100年度家訴字第397號
原　　　告　合作金庫資產管理股份有限公司
法定代理人　吳萬順
訴訟代理人　蘇其昌
被　　　告　黃憲清
　　　　　　陳慧玲
上　一　人
訴訟代理人　楊丕銘律師
上列當事人間請求宣告改用分別財產制事件，本院於民國100年1
1月24日言詞辯論終結，判決如下：
    主      文
被告黃憲清與被告陳慧玲應改用夫妻分別財產制。
訴訟費用由被告負擔。
    事實及理由
甲、程序方面：
    被告等經合法通知，均未於言詞辯論期日到場，核無民事訴
    訟法第386條所列各款情形，爰依原告之聲請，由其一造辯
    論而為判決。
乙、實體方面
一、原告起訴主張略以：訴外人黃憲政前向合作金庫商業銀行股
    份有限公司（原名臺灣省合作金庫）申辦貸款，並邀約被告
    黃憲清為連帶保證人，至今尚積欠本金及利息、違約金尚未
    清償，依法已對訴外人黃憲政及被告黃憲清取得執行名義，
    又本件債權人合作金庫商業銀行股份有限公司業於民國96年
    12月13日將其對債務人之相關債權本金暨相關利息（含已發
    生者）、違約金（含已發生者）、墊付費用等債權以及擔保
    物權和其他從屬之權利一併讓與原告，並依金融機構合併法
    第15條第1項第1款、第18條第3項之規定於公告報紙以代替
    債權讓與之通知，是本件債權業已合法移轉於原告並取得債
    權人之地位，原告有向訴外人黃憲政及被告黃憲清等請求全
    數清償之權利，經原告屢次對被告黃憲清催索，均遭被告黃
    憲清置之不理，拒不償還上開債務，且被告黃憲清名下已無
    財產可供執行受償，並經鈞院以95年度執字第17403號執行
    無結果。而被告2人至今婚姻關係存續中，且未向法院辦理
    夫妻財產制契約登記，依法被告2人應以法定財產制為其等
    之夫妻財產制，為此，爰依民法第1011條之規定，聲請准宣
    告被告2 人之夫妻財產制改為分別財產制等語。
二、被告部分：
（一）被告黃憲清未於言詞辯論期日到場，亦未提出書狀作何聲
      明或陳述。
（二）被告陳慧玲未於言詞辯論期日到場，惟提出書狀辯以：
    1.本件原告所提出之債權讓與證明書、公告資料、債權憑證
      及其附件均屬影本，被告陳慧玲否認其真正，故本件原告
      尚未能證明其確係系爭債權之受讓人，從而，原告依民法
      第1011條規定提起本件形成之訴者即屬當事人不適格。
    2.又原告所提債權讓與證明書記載「本行（即債權讓與人）
      業已於96年12月13日與合作金庫資產管理股份有限公司（
      即債權受讓人）簽訂『不良債權買賣合約』，茲將借款人
      黃憲政及其保證人…等債權…讓與債權受讓人…」，而何
      以原告所提諸多證物中獨漏「不良債權買賣合約」，是否
      其買賣合約涉及通謀虛偽意思表示而影響於其買賣之效力
      ？又原告所提債權讓與證明書之附表一所載讓與之債權金
      額為新臺幣（下同）827萬7308元及206萬9541元，而債權
      憑證之附表一所載之債權金額卻為859萬3056元及219萬
      9282元及200萬元，兩者金額何以迥不相同，而其讓與是
      否合法有效？凡此均有究明必要。
    3.退而言之，依民法第1011條規定債權人對於夫妻一方之財
      產已為扣押而未得受清償時，法院因債權人之聲請，得宣
      告改用分別財產制，上開條文所謂「已為扣押，而未得受
      清償」，當然係指債權人依其善良管理人之注意義務對債
      務人之財產已為扣押而未得受清償而言（依法律體系而言
      如法律就注意義務之程度未為特別規定時原則上即係指稱
      善良管理人之注意義務）。本件被告黃憲清係執業醫師，
      其執業醫師之收入頗豐，而原告卻未先對被告黃憲清之執
      業醫師所得為扣押執行，是原告所以未得受清償者，實係
      因其自己未盡善良管理人之注意義務而為扣押執行之故，
      故原告之情形顯然不符民法第1011條所規定之要件，致其
      請求不應准許。
    4.又本件縱然符合民法第1011條之要件，然法院亦僅係「得
      」而非係「應」宣告改用分別財產制，由於宣告改用分別
      財產制，係屬形成權之行使而對於夫妻間之權義變動影響
      鉅大，從而原告自應舉證證明宣告改用分別財產制對於原
      告權利之維護確有必要，否則法院即不宜以裁量權准許原
      告之請求，然原告就宣告改用分別財產制對於原告權利之
      維護確有必要乙節，尚未盡其主張責任及舉證責任，是其
      請求亦不應准許。
三、本院得心證之理由：
（一）按夫妻未以契約訂立夫妻財產制者，除本法另有規定外，
      以法定財產制為其夫妻財產制，民法第1005條定有明文。
      次按債權人對於夫妻一方之財產已為扣押，而未得受清償
      時，法院因債權人之聲請，得宣告改用分別財產制，民法
      第1011條亦規定甚明。而所謂未得受清償，包括全無可扣
      押之物或所扣押之物數量不足及所扣押之財產不足清償該
      為扣押之債權人債權等情形，最高法院89年度臺上字第85
      4號判決可資參照。經查：
    1.原告主張被告黃憲清因積欠原債權人合作金庫商業銀行股
      份有限公司債務，經該公司聲請本院對被告黃憲清強制執
      行，因發現之財產執行後所得之數額不足清償債權，而經
      本院民事執行處依法核發債權憑證在案，嗣該債權經移轉
      予原告，且被告2人目前婚姻關係現仍存續中，雙方並未
      約定夫妻財產制，故應以法定財產制為其等之夫妻財產制
      等事實，業據原告提出本院95年9月12日南院慧95執明字
      第17403號債權憑證、債權讓與證明書、報紙公告、戶籍
      謄本及司法院法人及夫妻查詢系統之夫妻財產登記查詢等
      資料影本各1份為證，並經本院依職權調取上開本院95年
      度執字第17403號給付借款強制執行事件卷宗核閱綦詳，
      堪予認定為真。揆諸前開規定，本件原告依民法第1011條
      之規定，訴請宣告被告2人之夫妻財產制應改用分別財產
      制，當屬有據。
    2.另本件被告陳慧玲雖辯以：本件原告未先對被告黃憲清之
      所得為扣押執行，是原告之債權未受清償係因其未盡善良
      管理人之注意義務所致，且原告亦未證明本件請求對於原
      告權利之維護確有必要，故不應准許原告請求宣告被告2
      人改用分別財產制云云。惟除原告業已提出被告黃憲清之
      最近一年度即99年度財政部臺灣省北區國稅局財產歸屬資
      料清單及綜合所得稅各類所得資料清單影本，以證明被告
      黃憲清目前名下並無足夠之財產或收入，可供原告執行以
      清償其積欠原告之債務外；且揆諸上開民法第10 11條之
      規定，係於19年12月26日即制訂公布，並於20年5月5日施
      行，而民法第1030之1條有關夫妻剩餘財產差額之分配請
      求權，關於不得讓與或繼承之一身專屬權之限制，係於96
      年5月23日始刪除，而得由債權人代位行使該夫妻剩餘財
      產差額之分配請求權，顯見當時訂定民法第1011條之立法
      目的，並非係作為債權人代位行使債務人之夫妻剩餘財產
      差額之分配請求權之先行程序，而係以貫徹物權法定主義
      及保護交易安全，同時避免夫妻藉登記夫妻財產制之方式
      ，逃避債權人之強制執行其為立法意旨，故本件原告請求
      宣告被告2人改用分別財產制，尚非無其必要性，故上開
      被告陳慧玲之抗辯均不足採，附此指明。
（三）綜上所述，本件原告依民法第1011條之規定，訴請宣告
      被告2人之夫妻財產制應改用分別財產制，洵屬有據，應
      予准許。
四、兩造其餘之攻擊或防禦方法及未經援用之證據，經本院斟酌
    後，認為均不足以影響本判之結果，自無逐一詳予論駁之必
    要，併此敘明。
丙、結論：
    本件原告之訴為有理由，依民事訴訟法第385條第1項、第78
    條、第85條第1項，判決如主文。
中    華    民    國    100    年   11    月    30    日
                  家事法庭法  官  楊佳祥
以上正本證明與原本無異。
如對本判決上訴，須於判決送達後20日內向本院提出上訴狀，應
附具繕本並繳納上訴費用。如委任律師提起上訴者，應一併繳納
上訴審裁判費。
中    華    民    國    100    年   11    月    30    日
                          書記官  葉芳如